【裁判字號】    91,訴,310
【裁判日期】    920108
【裁判案由】    塗銷所有權移轉登記等
【裁判全文】
臺灣嘉義地方法院民事判決  九十一年度訴字第三一○號
    原      告  台南區中小企業銀行股份有限公司博愛分公司
    法定代理人  甲○○
    訴訟代理人  己○○
                戊○○
                乙○○
    被      告  丁○○
    被      告  丙○○
右列當事人間請求塗銷所有移轉登記等事件，本院判決如左：
    主    文
附表記載六筆土地，被告丙○○贈與被告丁○○的債權行為及所有權移轉登記行為，
被告丙○○應撤銷。
附表記載六筆土地以贈與為原因的所有權移轉登記行為，被告丁○○應塗銷，並回復
所有權登記名義為被告丙○○所有。
本案訴訟費用由被告二人平均負擔。
    事實及理由
壹、原告主張：
  一、被告丙○○在民國八十六年三月二十日，向原告借款新台幣（下同）七百五十
      萬元，被告丙○○自九十年四月二十日起，即未依約清償，原告向嘉義地方法
      院聲請對被告丙○○核發支付命令，法院在民國九十年七月二十三日核發並已
      確定。
      原告在九十年七月間發現被告丙○○早在同年五月間，將附表記載六筆土地無
      償贈與被告丁○○，被告丙○○雖另有四筆房地，其中嘉義市○○段車店小段
      八三五之二地號土地及其上建物，經查封拍賣清償後，被告丙○○尚欠原告三
      百五十萬元，嘉義縣新港鄉○○段二四三地號土地及嘉義市○○段五六之四地
      號土地，雖經原告假扣押，但仍不足以清償借款，故被告二人無償贈與以及移
      轉登記土地等行為，已嚴重損害原告借款債權。於是，原告根據民法第二四四
      條第一項、第四項規定的撤銷權法律關係提起本件訴訟，並請求如主文第一項
      、第二項所記載的聲明。
  三、提出借據影本、土地登記謄本、本院九十年度促字第一一０四二號支付命令及
      確定證明書影本各一份，作為證明。
貳、被告丙○○抗辯：
  一、六筆土地是被告丁○○自己買的，九十年四月間贈與六筆土地時，經濟情況良
      好，而請求駁回原告訴訟。
  二、提出華信銀行存摺影本一份，作為證明。
參、被告丁○○抗辯：
  一、被告丙○○在被告結婚前，將附表記載六筆土地贈與被告，言明作為被告的特
      有財產，被告丙○○在八十六年三月六日向原告借款時，除有連帶保證人外，
      並提供價值一千五百萬元的土地房屋，辦理抵押借款，原告評估後，才放款借
      給被告丙○○。因被告出嫁，被告丙○○將六筆土地當作嫁妝，贈與土地時，
      被告丙○○經濟狀況良好，當時不知道自己財務會陷入困境，所提供的擔保品
      ，應足夠清償借款，而民法第二四四條必須債務人所為無償行為有害及債權為
      要件，被告被告丙○○將六筆土地贈與被告，並未損害原告的借款債權。
  二、被告從事美容工作，每年薪資約有四十五萬九千六百零四元，另和被告丙○○
      共同介紹金主辦理第二順位抵押借款，以抽取佣金，附表記載六筆土地是因債
      務人陳再福到期無法清償，就將六筆土地出賣給被告二人，雖土地登記名義人
      為被告丙○○，但實際上為被告所有，故被告丙○○將原屬被告所有的六筆土
      地，贈與被告，實際上仍屬有對價的移轉行為。
      況且，債權人請求撤銷，必須債務人在無擔保情形下，確有不能清償或無其他
      財產擔保，債權人才能請求撤銷債務人所為無償行為，被告丙○○贈與六筆土
      地給被告時，尚有多筆房地，被告丙○○贈與土地出於善意，並無詐害行為，
      而請求駁回原告訴訟。
  三、提出土地贈與契約書二份、財政部台灣省南區國稅局所得稅核定通知書、抵押
      權設定契約書、買賣契約書及本票各一份（均是影本），作為證明。
肆、本院依職權向嘉義市、嘉義縣大林地政事務所、財政部台灣省南區國稅局嘉義市
    分局，分別調取被告二人土地所有權移轉登記申請資料、被告丙○○九十年五月
    十日之前的各類所得及財產資料。
伍、本院判斷：
  一、程序方面：原告在九十一年五月八日追加起訴被告丙○○，本案請求的基礎事
      實相同，屬於類似必要共同訴訟，依照民事訴訟法第二五五條第一項第五款規
      定：「訴狀送達後，原告不得將原訴變更或追加他訴。但有下列各款情形之一
      者，不在此限：５、該訴訟標的對於數人必須合一確定時，追加其原非當事人
      之人為當事人者」，故原告聲請追加，符合法律規定，可以准許。
  二、原告主張的事實，有原告提出土地登記謄本、本院九十年度促字第一一四二號
      支付命令及確定證明書各一份附卷證明。
      本院向南區國稅局嘉義市分局調閱被告丙○○的所有財產資料，根據該分局資
      料顯示，被告丙○○九十年五月十日前的財產有四筆房地，分別是嘉義市○○
      段車店小段八三五之二地號土地一筆，總值四百四十八萬三千八百元，嘉義市
      ○○段五六之四地號土地一筆，總值一百四十萬元，嘉義縣新港鄉○○段二四
      三地號土地一筆，總值一百七十三萬三千三百八十九元，嘉義市○○○街六一
      號房屋一間，總值四十二萬一千九百元，以上四筆房地共八百零三萬九千零八
      十九元，加上八十九年度綜合所得八十五萬四千零七十九元、九十年四月三十
      日前的存款三十六萬四千三百零二元，共計九百二十五萬六千四百七十元，有
      九十一年九月十三日１年五月二十二日南區國稅嘉市資字第０９１００１６５
      ７５號函、第０９１００１９９４０號函及存摺一份附卷可以證明。
      被告丙○○向原告借款七百五十萬元，雖然四筆房地總值加上八十九年度所得
      及存款共計九百二十五萬六千四百七十元，但嘉義市○○段五六之四地號土地
      設定抵押借款一百萬元，債權人為鍾麗花，嘉義縣新港鄉○○段二四三地號土
      地設定抵押借款一百萬元，債權人為曾石崑，有土地登記謄本附卷證明。但九
      十年的房地產業，早已陷入不景氣，被告丙○○在九十年五月十日移轉附表記
      載六筆土地前，即使出賣以上四筆房地，並且提領存款，也不可能完全清償原
      告的借款，可見被告丙○○在九十年五月十日贈與附表記載六筆土地給被告丁
      ○○時，其負債超過資產而陷於無資力狀態，而且已經損害到原告的借款債權
      ，故原告的主張可以認定真實而被本院採信。
  二、被告丙○○抗辯六筆土地是被告丁○○自己買的，只是暫時登記在他的名下。
      但被告丙○○未提出被告丁○○出資買六筆土地的資料，並無證據證明，本院
      無法採信。
      被告丁○○抗辯被告丙○○向原告借款時，曾提供價值一千五百萬元房地設定
      抵押，但被告丙○○全部房地總值為八百零三萬九千零八十九元，並非一千五
      百萬元，被告丁○○的抗辯，不能使本院採信。
      被告丁○○另抗辯附表記載六筆土地是因陳再福積欠債務，陳再福才將六筆土
      地出賣給被告二人，實際上，六筆土地應是她所買。根據被告丁○○提出的本
      票及土地買賣契約書（並未包括附表嘉義市○○段五六之一地號的土地），只
      能證明陳再福確實曾與被告二人簽訂買賣契約，不能證明六筆土地是被告丁○
      ○信託登記在被告丙○○的名下，況且，被告丁○○未能提出由其完全出資的
      證據證明，故被告丁○○的抗辯不能採信。
  三、依照民法第二四四條第一項規定：「債務人所為之無償行為，有害及債權者，
      債權人得聲請法院撤銷之」，所謂「有害及債權者」，是指債務人所為的無償
      行為後，造成自己本身責任財產減少，致使債權人的債權不能或難於獲得清償
      而言。
      被告丙○○積欠原告七百五十萬元，被告丙○○贈與附表記載六筆土地給被告
      丁○○時，陷於無資力狀態，無法清償原告借款，已如上述，故被告二人所為
      無償贈與行為，已經損害原告的借款債權，原告聲請撤銷被告二人間的贈與行
      為，符合法律規定，原告的請求可以成立。
      另外，依照民法第二四四條第四項前段規定：「債權人依第一項或第二項之規
      定聲請法院撤銷時，得並聲請命受益人或轉得人回復原狀」，被告丁○○既然
      是被告丙○○所為贈與行為的受益人，原告起訴請求被告丁○○塗銷附表記載
      六筆土地的所有權移轉登記行為，並且回復土地登記名義人為被告丙○○所有
      ，符合法律規定，應該准許原告請求。
  四、綜上所述，原告根據民法第二四四條第一項、第四項規定的撤銷權法律關係，
      請求主文第一項、第二項所記載的內容，符合法律規定，應該准許。
陸、訴訟費用負擔的依據：民事訴訟法第八十五條第一項前段，判決如主文。
中      華      民      國      九十二    年      一    月      八      日
                                  臺灣嘉義地方法院民事第二庭
                                      法  官  甘  大  空
右為正本係照原本作成
如對本判決上訴應於送達後二十日內向本院提出上訴狀
中      華      民      國      九十二    年      一    月      八      日
                                      書記官  陳  麗  雅
~F0~
~T40~
附  表：
┌──────┬──┬────┬────┬───┬───┬──┬─────┐
│不動產標示  │原因│登記日期│收件日期│所有人│義務人│持分│收件字號  │
├──────┼──┼────┼────┼───┼───┼──┼─────┤
│嘉義市○○段│贈與│九十年五│九十年五│丁○○│丙○○│全部│嘉地字第０│
│五六之一地號│    │月七日  │月四日  │      │      │    │８６９５號│
├──────┼──┼────┼────┼───┼───┼──┼─────┤
│嘉義縣新港鄉│同右│九十年五│九十年五│同  右│同  右│三六│林地（０８│
│永福段一八九│    │月十日  │月九日  │      │      │分之│）字第０４│
│地號        │    │        │        │      │      │一  │３５００號│
├──────┼──┼────┼────┼───┼───┼──┼─────┤
│嘉義縣新港鄉│同右│同    右│同    右│同  右│同  右│同右│同    右  │
│永福段一九三│    │        │        │      │      │    │          │
│地號        │    │        │        │      │      │    │          │
├──────┼──┼────┼────┼───┼───┼──┼─────┤
│嘉義縣新港鄉│同右│同    右│同    右│同  右│同  右│同右│同    右  │
│永福段一九七│    │        │        │      │      │    │          │
│地號        │    │        │        │      │      │    │          │
├──────┼──┼────┼────┼───┼───┼──┼─────┤
│嘉義縣新港鄉│同右│同    右│同    右│同  右│同  右│同右│同    右  │
│永福段二一五│    │        │        │      │      │    │          │
│地號        │    │        │        │      │      │    │          │
├──────┼──┼────┼────┼───┼───┼──┼─────┤
│嘉義縣新港鄉│同右│同    右│同    右│同  右│同  右│同右│同    右  │
│永福段二一六│    │        │        │      │      │    │          │
│地號        │    │        │        │      │      │    │          │
└──────┴──┴────┴────┴───┴───┴──┴─────┘


司法院資訊處製作；財團法人民間司法改革基金會備份。
